臺灣嘉義地方法院民事判決　95年度簡上字第89號
上　訴　人　丙　○
訴訟代理人　王秀哲律師
被　上訴人　甲○○
上列當事人間請求確認買賣關係不存在事件，上訴人對於民國95
年11月8日本院95年度嘉簡字第950號第一審判決提起上訴，本院
於96年7月11日言詞辯論終結，判決如下：
    主  文
上訴駁回。
第二審訴訟費用新台幣陸仟肆佰伍拾元由上訴人負擔。
    事　實
甲、上訴人方面：
一、聲明：求為判決：(一)原審判決駁回部分廢棄。(二)廢棄部分，
    請求判決被上訴人應協同上訴人將坐落嘉義縣水上鄉○○○
  　段160之6地號、地目建、面積84平方公尺之土地，暨其上坐
    落同段595建號即門牌號碼嘉義縣水上鄉中庄村中庄377號之
    建物（下稱系爭房地），於民國94年10月19日，以買賣為原
    因所為之所有權移轉登記予以塗銷，回復上訴人所有。
二、陳述：除與原判決記載相同者引用之外，補稱：
    系爭房地原為上訴人所有，被上訴人喪夫後，向上訴人聲稱
    不敢獨自守靈，上訴人遂與配偶梁景惠伴同被上訴人居住幫
    忙守靈事宜，待被上訴人安葬其夫後，仍挽留上訴人夫妻繼
    續居住。在此期間，被上訴人洞悉上訴人將身分證、台胞證
    、護照、房屋權狀及印鑑等隨身攜帶，乃以收養照顧上訴人
    之智障配偶博取上訴人信賴，並誆稱要照料上訴人老年生活
    及安排往生後之納骨塔位等語，以騙取上訴人信任，上訴人
    不疑有他，遂將上開隨身證件及印鑑交給被上訴人保管。嗣
    被上訴人持不詳文件，連哄帶騙要求上訴人簽名，上訴人不
    疑有詐而任其擺佈，被上訴人隨後即私自將系爭房地辦理過
    戶，系爭房地過戶後，被上訴人即判若兩人，上訴人迫於無
    奈而搬離，始知系爭房地已過戶在被上訴人名下，實則兩造
    間就系爭房地並無買賣關係，亦未辦理系爭房地過戶等語。
三、證據：援用原審所提證據，並請求向嘉義縣水上戶政事務所
    調閱上訴人之印鑑證明，並聲請傳訊證人乙○○及丁○○。
乙、被上訴人方面：
一、聲明：求為判決：駁回上訴。
二、陳述：除與原判決記載相同者引用之外，補稱：
    被上訴人配偶過世時，上訴人夫妻即以幫忙守靈為由在被上
    訴人家中居住，嗣上訴人以贈與系爭房地及給付每月俸給之
    代價，要求被上訴人照顧其重度智障之配偶終生，被上訴人
    在友人勸說下勉為應允。而系爭房地過戶後，上訴人唯恐被
    上訴人反悔，遂邀同被上訴人至法院辦理認證，約定被上訴
    人負責照顧上訴人配偶之生活起居，而上訴人每月所領補助
    由被上訴人支領並用以照顧上訴人配偶，若上訴人死亡，上
    訴人配偶所得受領之津貼半俸，亦由被上訴人領取用以照顧
    上訴人配偶，惟因系爭房地早已過戶，故辦理認證時未載明
    上訴人贈與系爭房地之事等語。
三、證據：援用原審所提證據。
    理  由
一、上訴人主張系爭房地原為其所有，嗣於94年10月19日以買賣
    為原因，辦理所有權移轉登記給被上訴人，惟兩造間就系爭
    房地並無買賣關係，被上訴人亦未支付買賣價金，實係被上
    訴人以哄騙方式取得上訴人證件，並私自將系爭房地辦理過
    戶等語，爰提起本件訴訟，求為判決確認兩造就系爭房地之
    買賣關係不存在，被上訴人應塗銷所有權移轉登記，回復為
    上訴人所有等語（原審判決確認兩造間就系爭房地買賣關係
    不存在部分，未據兩造上訴，業已確定）。
二、被上訴人則以上訴人為使其同意照顧上訴人之智障配偶，乃
    贈與系爭房地，並約定上訴人每月俸給由被上訴人領取，系
    爭房地確係上訴人所贈與等語，資為抗辯。
三、上訴人主張，系爭房地原為其所有，嗣於94年10月19日以買
    賣為原因，辦理所有權移轉登記給被上訴人，惟兩造間就系
    爭房地並無買賣關係，被上訴人亦未支付買賣價金之事實，
    業據上訴人於原審提出嘉義縣水上地政事務所民眾閱覽異動
    索引、土地登記謄本、建物登記謄本，並經原審依聲請調閱
    系爭房地之登記申請書，有嘉義縣水上地政事務所95年9月1
    4日嘉上地一字第0950005547號函暨檢附之登記申請書在卷
    可稽，且為被上訴人所不爭執，堪信為真實。茲上訴人主張
    ，遭被上訴人詐欺而交付證件，並在被上訴人哄騙下簽立不
    詳文件，遭被上訴人私自將系爭房地辦理過戶云云，惟為被
    上訴人所否認，並以前開情詞置辯，是本件應審究者，乃兩
    造就系爭房地是否有移轉所有權之物權行為？
四、經查，上訴人雖主張遭被上訴人詐欺而交付證件，並在被上
    訴人哄騙下簽立不詳文件，事後才發現系爭房地已辦理過戶
    云云，惟就所主張遭被上訴人詐欺之情，未能舉證以實其說
    ，其空言主張遭詐欺云云，既無實據，即無足憑採。況證人
    乙○○於原審證稱：本件建物登記申請書及買賣所有權移轉
    契約書上的內容文字是我寫的，但簽名是兩造親自簽名，寫
    契約書的時候，我有告訴兩造相關程序，當時兩造都有在場
    ，契約書上「丙○」的簽名也是上訴人自己簽的等語（詳原
    審卷第59頁）；其於本院復證稱：辦理移轉時，本來上訴人
    說要用贈與，但擔心其妻舅找麻煩，才改為買賣。訂立買賣
    契約時，金額是當場書寫的，金額是上訴人提出，當天先寫
    私契，私契買賣金額是新台幣（下同）800,000元，印鑑證
    明提出後，再寫公契，金額是30幾萬元，印章是上訴人拿給
    我的等語（詳本院卷第31至33頁），本院參諸證人乙○○僅
    係代為填寫申請書及契約書，與兩造並無利害關係，其證述
    應無偏頗之虞，堪可採信。由證人乙○○前揭證述可知，不
    論系爭房地移轉所有權之原因係出於買賣抑或贈與，惟填寫
    所有權移轉契約書時，兩造均在場，並經證人馬玉驄說明相
    關程序，上訴人復於契約書及申請書上親自簽名，足見兩造
    就系爭房地移轉登記之物權行為確有達成合意。至於上訴人
    雖否認建物登記申請書、買賣契約書及印鑑申請書上「丙○
    」的簽名為其親簽，然本院將其於原審當庭書寫「丙○」20
    遍之字跡與上開文件上「丙○」之字跡目視比對，兩者在運
    筆及筆劃特徵上互核一致，且皆呈現年邁者簽名時力道不足
    、筆跡顫抖之特徵，再參諸證人乙○○證稱目賭上訴人在建
    物登記申請書及買賣所有權移轉契約書上簽名乙節，足認前
    揭申請書及契約書上「丙○」之簽名為真正，上訴人否認兩
    造合意移轉所有權之物權行為，並辯稱未曾在前開登記書及
    契約書上簽名云云，自無可採。
五、綜上所述，上訴人雖請求被上訴人應塗銷系爭房地以買賣為
    原因之所有權移轉登記，並回復上訴人名義，惟其主張移轉
    所有權之物權行為係遭詐欺乙節，未能舉證以實其說，且證
    人乙○○就兩造間確有合意移轉所有權之物權行為等情亦證
    述綦詳，因此，系爭房地移轉所有權之原因不論係出於買賣
    抑或贈與，兩造就系爭房地移轉所有權既已達成合致，該物
    權行為自屬有效，是上訴人請求被上訴人塗銷所有權移轉登
    記，即屬無據。原審駁回上訴人塗銷所有權移轉登記之請求
    ，而為上訴人敗訴之判決，於法並無不合。上訴人上訴意旨
    仍執前詞指摘原判決不當，求予廢棄改判，為無理由，應駁
    回其上訴。
六、本件待證事實已臻明確，兩造其餘之攻擊防禦方法及舉證，
    經本院斟酌後，認於判決結果已不生影響，爰不一一詳為論
    述。
七、末按法院為終局判決時，應依職權為訴訟費用之裁判，民事
    訴訟法第87條第1項定有明文。本件第二審裁判費6,450元，
    應由敗訴之上訴人負擔，是本件訴訟費用額確定如主文第2
　　項所示。
八、據上論結，本件上訴為無理由，依民事訴訟法第436條之1第
    3項、第449條第1項、第78條、第87條第1項，判決如主文。
中　　華　　民　　國　　96　　年　　7 　　月　　25　　日
                  民事第二庭  審判長法　官　黃茂宏
                                    法　官　陳琪媛
                                    法　官　林中如
以上正本係照原本作成。
本判決不得上訴。
中　　華　　民　　國　　96　　年　　7 　　月　　25　　日
                                    書記官　陳湘蓉
